臺灣高等法院刑事判決　　　　　　　　　九十一年度上訴字第二一七號
　　上　訴　人
　　即　被　告　乙○○
　　選任辯護人　連兆宗
右上訴人，因偽造有價證券等案件，不服台灣基隆地方法院，九十一年度訴字第六十
九號，中華民國九十一年六月十三日第一審判決（起訴案號：台灣基隆地方法院檢察
署九十年度偵字第三九三八號）提起上訴，本院判決如左：
    主  文
原判決撤銷。
乙○○意圖供行使之用，而偽造有價證券，處有期徒刑壹年拾月。
面額為新台幣壹萬伍仟元，發票日為八十八年二月六日，受款人為亞太商業銀行股份
有限公司，到期日為八十九年一月十三日之本票一紙上，發票人為甲○○部分之偽造
本票部分沒收；面額為新台幣貳拾捌萬伍仟元，發票日為八十八年二月六日，受款人
為亞太商業銀行股份有限公司，到期日為八十九年一月十三日之本票一紙上，發票人
為甲○○部分之偽造本票部分沒收；甲○○名義填具亞太商業銀行免保人小額信用貸
款申請書上「甲○○」之署押壹枚、委託代繳借款利息或攤還借款本息同意書上「甲○○」署名、印文共計貳枚、周嘉信名義填具亞太商業銀行免保人小額信用貸款申請
書上「甲○○」之署押壹枚、余芝櫻名義填具亞太商業銀行免保人小額信用貸款申請
書上「甲○○」之署押壹枚、偽造甲○○印章壹枚；偽造之甲○○國民身分證壹枚、
冠峰工程有限公司出具之甲○○員工職務證明書壹紙、偽造之冠峰工程有限公司出具
甲○○扣繳憑單壹紙、偽造之甲○○勞工保險卡壹紙、台北市銀行南門分行甲○○存
摺壹份；冠峰工程有限公司出具之甲○○員工職務證明書影本上偽造之「冠峰工程有
限公司」、「丙○○○」印文(影本存於亞太商業銀行)，均沒收。
    事  實
一、緣乙○○之母林賴英珠係從事保險業，而甲○○之母汪陳寶貴曾經向林賴英珠購
    買保險，因此曾將其女甲○○之國民身分證影本及戶口名簿影本提供與林賴英珠
    辦理保險契約投保手續，詎乙○○竟明知其友人不詳真實姓名化名「陳明松」之
    男子在不詳時間，自其基隆市○○路二０一巷七弄十二號家中，竊取其母所有之
    甲○○國民身分證影本（起訴書誤載正本，應予更正）、戶口名簿影本各一份為
    贓物，仍加以收受後，二人復共同基於概括之犯意聯絡，偽刻甲○○之印章一枚
    ，並依據取得之甲○○身分證影本上記載之資料，共同偽造照片為乙○○，姓名
    及其餘資料均為甲○○之國民身分證一枚，甲○○任職於冠峰工程有限公司（下
    稱冠峰公司）之員工職務證明書之特種文書一紙、勞工保險卡公文書一紙及各類
    所得扣繳暨免扣繳憑單私文書一紙、甲○○於台北銀行南門分行存摺私文書一份
    ，均足生損害於甲○○、冠峰公司、勞工保險局、台北銀行南門分行，後由乙○○假冒甲○○之名義，於八十八年二月十一日，填具亞太商業銀行（下稱亞太銀
    行）免保人小額信用貸款申請書、委託代繳借款利息或攤還借款本息同意書上簽
    上甲○○之署名及印文共計三枚，偽造二份私文書，並向亞太銀行行使申請辦理
    新台幣（下同）三十萬元貸款，足生損害於甲○○，並將前揭偽造之甲○○身分
    證、甲○○任職於冠峰公司之員工職務證明書之特種文書、勞工保險卡公文書及
    各類所得扣繳暨免扣繳憑單、甲○○於台北銀行南門分行存摺等私文書，向亞太
    銀行行使，足生損害於甲○○、冠峰公司、勞工保險局、台北銀行南門分行，並
    將影本留供亞太銀行存檔；又乙○○基於前揭冒用甲○○名義之相同概括犯意，
    單獨於八十八年二月四日，於其不知情友人周嘉信向亞太銀行辦理免保人小額信
    用貸款時，在周嘉信之申請書上，冒用甲○○之名義，偽簽「保證人：甲○○Ｚ
    000000000」等字樣，偽造甲○○簽署保證契約之私文書，並向亞太銀
    行行使之，致生損害於甲○○，且在八十八年二月六日，周嘉信因辦理亞太銀行
    前揭借款時，需由借款人及保證人同時簽發面額分別為一萬五千元、二十八萬五
    千元、發票日均為八十八年二月六日，受款人均為亞太銀行，到期日均為八十九
    年一月十三日之本票二紙，乙○○復冒用甲○○之名義於前揭二紙本票上發票人
    欄位上，偽簽甲○○之姓名及蓋印文共計四枚，偽造甲○○簽發之本票有價證券
    二紙，並向亞太銀行行使之，致生損害於甲○○；乙○○單獨再於八十八年三月
    十六日，於其不知情友人余芝櫻向亞太銀行辦理免保人小額信用貸款時，於余芝
    櫻之申請書上，冒用甲○○之名義，簽上「保人：甲○○」等字樣，偽造甲○○
    簽署之保證契約私文書，並向亞太銀行行使，致生損害於甲○○。嗣於八十九年
    間因亞太銀行向甲○○催收前述信用貸款利息時始發覺上情。
二、案經基隆市警察局移送台灣基隆地方法院檢察署偵查起訴。
    理  由
一、右揭犯罪事實，業據上訴人即被告乙○○於原審偵審及本院審理時供認不諱，並
    陳稱係其友人化名「陳明松」需要款項花用，方與其共同冒用甲○○名義辦理貸
    款。經查：
    (一)被害人甲○○於本院中陳述，其國民身分證並未遺失過，目前所持用之國民身
      分證係因結婚後配偶欄加註而換發。因此，甲○○國民身分證正本並未遺失。
      而證人汪陳寶貴於警訊中證述，乙○○之母林賴英珠約十年前有做保險工作，
      我曾經有買過他的保險，當初有拿我女兒甲○○的身分證及戶口名簿給他辦，
      所以他有我們的戶口名簿影本等語。且乙○○向亞太銀行冒用甲○○名義辦理
      貸款所提供之資料，確有甲○○（照片已換為乙○○）之身分證、戶口名簿影
      本在卷可稽，因此共犯「陳明松」自乙○○家中所竊得之物應係甲○○國民身
      分證影本、及戶口名簿影本。而乙○○供述其知悉甲○○國民身分證影本等物
      係化名「陳明松」之人所竊得之物，仍收受加以使用，其成立收受贓物罪，首
      堪認定。
    (二)卷內所附甲○○之身分證影本除照片部分換貼為被告乙○○外，其餘資料均與
      甲○○之資料相同，此有甲○○提供之目前持有身分證影本核對，可資認定，
      是以被告乙○○供述辦理貸款時，係使用之換貼其照片之甲○○身分證正本，
      而該國民身分證係由乙○○提供照片，與化名「陳明松」之人共同製作完成，
      因此，足信被告與化名「陳明松」者，係依據所竊得甲○○之身分證影本製作
      成資料均與甲○○相同，但係貼上乙○○照片之姓名甲○○之國民身分證正本
      ，是以此應成立偽造特種文書罪，其後於辦理貸款時提出於銀行，亦有行使偽
      造特種文書之犯行，致生損害於甲○○。
    (三)卷內所附甲○○名義填具之亞太銀行免保人小額信用貸款申請書、委託代繳借
      款利息或攤還借款本息同意書，被告乙○○均承認係其偽簽及蓋用之印文，被
      害人甲○○亦陳述並未填寫上揭文件，是以堪認被告自白與事實相符，甲○○
      名義之申請書、同意書均屬私文書，是以，此部分乃為被告乙○○與化名「陳
      明松」基於犯意聯絡，而推由乙○○負責偽造私文書，並因其後均向銀行提出
      ，而復有行使偽造私文書犯行，致生損害於甲○○。
    (四)卷內所附冠峰公司出具之職務證明書、扣繳憑單及勞工保險局出具甲○○由冠
      峰公司為其投保參與勞工保險之勞工保險卡，被告乙○○供述均係化名「陳明
      松」之人偽造，並經證人丙○○○即冠峰公司之負責人於警訊中證述，甲○○
      並未在其公司任職，亦未曾出具甲○○之職務證明書或扣繳憑單，且職務證明
      上使用之公司印文、法定代理人印文均非公司及其個人所有印章之印文等語，
      核與被告所述相符，因此被告乙○○與化名「陳明松」之人基於共同之犯意，
      推由「陳明松」負責偽造上揭冠峰公司出具職務證明特種文書、扣繳憑單私文
      書及勞工保險局出具之勞工保險卡公文書，且於貸款時提出於銀行，亦有行使
      之犯行，致生損害於冠峰公司、勞工保險局。
    (五)卷附甲○○於台北銀行南門分行之存摺影本，經向台北銀行南門分行詢問，獲
      悉該帳號之戶名應為韓佳霖，並非甲○○，此有銀行覆函在卷可參，因此該存
      摺影本應亦係被告乙○○與化名「陳明松」基於犯意聯絡，由化名「陳明松」
      偽造而來之私文書，並據其等向亞太銀行提出而行使，致生損害於台北銀行南
      門分行。
    (六)卷內所附周嘉信、余芝櫻等二人名義填具之亞太銀行免保人小額信用貸款申請
      書上甲○○擔任保證人等文字，被告乙○○均承認係其偽簽，被害人甲○○亦
      陳述並未填寫上揭文件，證人余芝櫻、周嘉信均於警訊中指認自稱甲○○之人
      係被告乙○○，是以堪認被告自白與事實相符，並被告乙○○於周嘉信、余芝
      櫻之貸款申請書上除簽署「甲○○」之姓名外，復均加註「保人或保證人」之
      字樣，顯然其係就周嘉信、余芝櫻之債務對亞太銀行為負保證責任之意思表示
      ，因此應認係偽造保證契約書私文書，並已向亞太銀行提出，亦有行使之犯行
      ，致生損害於甲○○。
    (七)卷內所附面額分別為一萬五千元、二十八萬五千元，發票日均為八十八年二月
      六日，受款人均為亞太商業銀行股份有限公司，到期日均為八十九年一月十三
      日之本票二紙上，發票人為甲○○部分之署押及印文，被告乙○○供述為其所
      簽署，核與被害人甲○○所述相符，是以就該部分應成立偽造本票有價證券，
      並已向亞太銀行提出，亦有行使偽造有價證券之犯行。
二、核被告乙○○所為係犯刑法第三百四十九條第一項之收受贓物罪、刑法第二百十
    六條之行使刑法第二百十條之偽造私文書、第二百十一條之公文書、第二百十二
    條之特種文書及刑法第二百零一條第一項之偽造有價證券罪。其偽造私文書及特
    種文書時，先偽造甲○○之印章，再偽造甲○○之署名及印文，及偽造冠峰公司
    、丙○○○之印文，均係偽造私文書及特種文書之階段行為，故為偽造私文書及
    特種文書行為所吸收；又其偽造私文書、特種文書、公文書之低度行為，均為高
    度之行使行為所吸收，均不另論罪。其行使偽造有價證券之低度行為，亦為高度
    之偽造有價證券行為所吸收，不另論罪。公訴人雖於原起訴書就被告乙○○製作
    甲○○之身分證之犯行，係認變造特種文書罪，然被害人甲○○已供述並未遺失
    身分證，因此該身分證應係重新偽造而來，公訴人於原審言詞辯論期日當庭變更
    論以偽造特種文書罪，附此敘明。公訴人就被告乙○○於周嘉信、余芝櫻之申請
    書上冒簽甲○○之名字擔任保證人，認係犯刑法第二百十七條之偽造署押罪，然
    該部分被告乙○○除簽有甲○○之姓名外，尚且加註擔任保證人之字樣，顯然係
    偽造保證契約之私文書並向亞太銀行行使，前已認定，是以公訴人認僅成立偽造
    署押罪尚有未洽，應予變更為行使偽造私文書罪。被告收受之贓物除有甲○○之
    身分證影本外、尚有甲○○之戶口名簿影本，此部分雖於起訴之犯罪事實中未提
    及，然被告乙○○係同時收受，故其係一行為同時收受化名「陳明松」交付之二
    項物品，乃屬單純一罪，本院自得併與審究。被告與化名「陳明松」二人就冒用
    甲○○名義辦理貸款部分具有犯意聯絡及行為分擔，為共同正犯。被告就其冒用
    甲○○名義辦理貸款時，提出偽造之私文書、公文書、特種文書加以行使，係屬
    一行使行為提出不同種類文書而行使，應成立想像競合犯，從一重行使偽造公文
    書處斷。被告乙○○所為行使偽造公文書行為、與二次行使偽造擔任周嘉信、余
    芝櫻保證契約私文書之行為，時間緊接，所犯罪名相同，顯係出於概括之犯意為
    之，為連續犯，爰依刑法第五十六條之規定論以行使偽造公文書罪之一罪，公訴
    人認應分論併罰，尚有未洽，附此敘明。另被告雖偽造甲○○名義為發票人之二
    紙本票，然因其被害人同一，被害法益僅有一個，是以仍屬單純一罪。被告所犯
    收受贓物罪、行使公文書罪、與偽造有價證券罪間，有方法結果之牽連關係，應
    從一重偽造有價證券罪處斷。被告因一時貪欲至罹刑章，而其所得財物僅有三十
    萬元，且事後已將甲○○部分之借款全數清償與亞太銀行，並獲得甲○○之諒解
    ，情輕法重，堪予憫恕，雖科以最低度之刑猶嫌過重爰依刑法第五十九條規定，
    減輕其刑，並依先加後減之例為之。
三、原審因而予以論罪科刑，固非無見。惟查被告係自己單獨犯偽造有價證券罪，原
    判決竟於主文載為「共同」，自非正確；被告與「陳明松」共同偽造甲○○身分
    證，冠峰公司出具之甲○○員工職務證明書、扣繳憑單，勞工保險卡，台北銀行
    南門分行存摺，係供犯罪所用之物，原判決認係犯罪所得之物，尚非允洽；又被
    告將右開偽造之文件影印後行使，冠峰公司出具之甲○○員工職務證明書影本上
    「冠峰工程有限公司」、「丙○○○」之印文仍屬偽造，自應依法宣告沒收，原
    判決認影本無偽造之署押，印文之原本，無庸沒收，所持見解，尚非正確。被告
    上訴，請求輕判並為緩刑之宣告，惟查被告始終未供出「陳明松」之真實姓名，
    致該人仍逍遙法外，且其犯罪並不單純，其上訴核無理由。惟原判決既有上述可
    議之處，自應由本院將之撤銷改判。爰審酌被告犯罪之動機、犯罪後已賠償被害
    人損害，尚有悔意等一切情狀，量處有期徒刑壹年拾月。被告乙○○偽造甲○○
    簽發之面額為一萬五千元，發票日為八十八年二月六日，受款人為亞太商業銀行
    股份有限公司，到期日為八十九年一月十三日之本票一紙，發票人為甲○○部分
    ；面額為二十八萬五千元，發票日為八十八年二月六日，受款人為亞太商業銀行
    股份有限公司，到期日為八十九年一月十三日之本票一紙，發票人為甲○○部分
    均屬偽造甲○○名義簽發之本票，依據刑法第二百零五條規定，不問是否屬於犯
    人所有，均應予沒收。偽造甲○○名義填具亞太商業銀行免保人小額信用貸款申
    請書上「甲○○」之署押一枚；委託代繳借款利息或攤還借款本息同意書上「甲○○」署名、印文共計二枚；周嘉信名義填具亞太商業銀行免保人小額信用貸款
    申請書上「甲○○」之署押一枚；余芝櫻名義填具亞太商業銀行免保人小額信用
    貸款申請書上「甲○○」之署押一枚，均屬偽造之印文署押，依據刑法第二百十
    九條規定，不問是否屬於犯人所有，均應沒收。偽造之甲○○身分證、冠峰限公
    司出具之甲○○員工職務證明書、扣繳憑單、勞工保險卡、台北銀行南門分行之
    存摺等向亞太銀行提出行使者應係影本而非正本，此經被告乙○○供述係以傳真
    方式向亞太銀行提出台北銀行南門分行之存摺，及與貸款申請書上亦要求貸款提
    出之資料均僅影本即可，要堪認定，是以前揭偽造之文件原本應仍屬被告乙○○
    或共犯化名「陳明松」之人所有，且無證據已滅失，是以依據刑法第三十八條第
    一項第二款，該文件均屬供犯罪所用之物（包含冠峰公司出具之甲○○員工職務
    證明書上之偽造印文）均應一併沒收。被告供述亦曾偽刻甲○○之印章，依刑法
    二百十九條應予沒收。而前開留存於亞太銀行之文件雖均僅為影本，惟右開冠峰
    公司出具之甲○○員工職務證明書上偽造之「冠峰工程有限公司」、「丙○○○
    」之印文，應依刑法第二百十九條之規定宣告沒收。
據上論斷，應依刑事訴訟法第三百六十九條第一項前段、第三百六十四條、第二百九
十九條第一項前段、第三百條，刑法第二零一條第一項、第二百十六條、第二百十條
、第二百十一條、第二百十二條、第三百四十九條第一項、第五十五條、第五十九條
、第二百零五條、第二百十九條、第三十八條第一項第二款，罰金罰鍰提高標準條例
第一條前段，判決如主文。
本案經檢察官蔡薰慧到庭執行職務
中      華      民      國    九十一    年      九      月     二十七   日
                              臺灣高等法院刑事第四庭
                                  審判長法  官    陳  榮  和
                                        法  官    李  英  勇
                                        法  官    徐  昌  錦
右正本證明與原本無異。
如不服本判決應於收受送達後十日內向本院提出上訴書狀，其未敘述上訴之理由者並
得於提起上訴後十日內向本院補提理由書（均須按他造當事人之人數附繕本）。
                                        書記官    劉  麗  芬
中      華      民      國    九十一    年      十      月      二      日
附錄：本案論罪科刑法條全文
刑法第二百零一條第一項：
意圖供行使之用，而偽造、變造公債票、公司股票或其他有價證券者，處三年以上十
年以下有期徒刑，得併科三千元以下罰金。
